臺灣臺北地方法院民事判決　　　　　　95年度重訴字第1240號
原　　　告　乙○○
訴訟代理人　姜義贊律師
　　　　　　周嬿容律師
複　代理人　甲○○
被　　　告　誠寬建設股份有限公司
兼　　　上
法定代理人　丙○○
共　　　同
訴訟代理人　林志豪律師
複　代理人　徐明水律師
上列當事人間請求返還價金等事件，本院於民國96年3 月19日言
詞辯論終結，判決如下：
    主  文
被告誠寬建設股份有限公司應給付原告新臺幣伍拾肆萬元，及自
民國九十五年九月三十日起至清償日止，按年息百分之五計算之
利息。
被告丙○○應給付原告新臺幣捌佰貳拾萬元，及自民國九十五年
九月三十日起至清償日止，按年息百分之五計算之利息。
原告其餘之訴駁回。
訴訟費用由被告誠寬建設股份有限公司負擔百分之五、被告丙○
○負擔百分之七十四，餘由原告負擔。
本判決第一項於原告以新臺幣壹拾捌萬元供擔保後，得假執行。
但被告誠寬建設股份有限公司如以新臺幣伍拾肆萬元預供擔保，
得免為假執行。
本判決第二項於原告以新臺幣貳佰柒拾參萬元供擔保後，得假執
行。但被告丙○○如以新臺幣捌佰貳拾萬元預供擔保，得免為假
執行。
原告其餘假執行之聲請駁回。
    事  實
一按訴狀送達後，原告不得將原告變更或追加他訴，但擴張或減
  縮應受判決事項之聲明者，不在此限，民事訴訟法第255條第1
  項第3 款定有明文。原告起訴時請求被告誠寬建設股份有限公
  司（下稱誠寬公司）、丙○○給付之金額分別為新臺幣（下同
  ）3,441,150 元、19,320,000元，其嗣於本院審理中減縮請求
  金額為2,953,620元、8,200,000元，其所為訴之聲明之變更，
  核與前引規定無違，應予准許。
二原告起訴主張：
  (一)其於民國93年10月16日分別與被告誠寬公司、丙○○簽訂房
    屋預定買賣合約書、土地預定買賣合約書（下稱系爭房屋、
    土地合約書），向彼等買受坐落台北市○○區○○段4 小段
    65地號土地上、案名為「上善若水」社區編號Ｌ戶房屋及該
    屋基地（下稱系爭房地），價金各為12,300,000元、
    28,700,000元。依房屋合約書第7 條及土地合約書第11條規
    定，被告應於94年10月7 日前完工，以取得使用執照之日為
    完工日，逾期6 個月視同違約。惟被告誠寬公司並未如期完
    工，其遂於95年6 月30日發函催告被告誠寬公司應於15日內
    取得系爭房屋之使用執照，該公司拒未履行，爰以起訴狀繕
    本之送達作為解除系爭房地買賣契約之意思表示。
  (二)依系爭房屋合約書第20條及土地合約書第11條約定，被告於
    其解除契約後，除應返還其已繳價款，並應賠償房地總價款
    百分之20之違約金，若賠償金額超過已繳價款者，以已繳價
    款為限。其於解約時已繳房屋價款為540,000 元，故被告誠
    寬公司應給付540,000元之違約金；另其已繳土地價款11,12
    0,000元，故被告丙○○應給付違約金8,200,000元（
    41,000,000×0.2＝8,200,000）。
  (三)系爭房屋合約書第7 條復規定，被告逾期未開工或未完工，
    每逾一日應按原告已繳房地價款萬分之五計算延遲滯納金予
    原告。被告誠寬公司遲至95年11月24日方取得系爭房屋之使
    用執照，逾期天數414天，應付之遲延滯納金為2,361,150元
    〔（540,000＋11,120,000）×0.0005×414＝2,413,620 〕
    。
  (四)被告業已返還原告已繳價款，爰依系爭買賣契約上開約定，
    請求被告給付違約金及遲延滯納金等語。
  (五)聲明為：
    1.被告誠寬公司應給付原告540,000元之違約金，及自起訴
      狀繕本送達翌日起至清償日止，按年息百分之5計算之利
      息。
    2.被告誠寬公司應給付原告2,413,620元之滯納金。
    3.被告丙○○應給付原告8,200,000 元之違約金，及自起訴
      狀繕本送達翌日起至清償日止，按年息百分之5 計算之利
      息。
    4.願供擔保請准宣告假執行。
三被告則抗辯：
  (一)依系爭房屋、土地合約書第20條、第11條之約定，原告須於
    被告遲延完工天數逾6 月以上，方有解除契約之權利。系爭
    房屋之興建工程於93年5 月11日申報開工後，鄰房法登社區
    住戶於93年11月1 日致函台北市政府工務局建管處要求被告
    停工，致系爭工程使用執照核發遭到主管機關列管，至95年
    8月10日始撤銷，依系爭房屋合約書第7條第2項第4款約定，
    列管期間不應計入延遲天數，若以95年8 月10日撤銷列管日
    為完工期限日，算至取得使用執照日95年11月24日僅逾 106
    日，且因系爭房屋室內工程變更，造成使用執照審查中斷，
    前後共計38日，實際遲延日數僅68日，未逾6 月，原告無權
    解除系爭買賣契約；系爭買賣契約係經雙方合意解除，原告
    無請求違約金之理。
  (二)縱認被告有遲延完工6 月以上之違約情節，原告違約金之計
    算基礎及數額顯有疑義，蓋系爭房屋合約書第20條第1 項與
    土地合約書第11條第1 項關於違約金賠償之計算雖皆以「房
    屋買賣總價款」為計算基礎，然本件房、地合約書係由原告
    分別與誠寬公司及丙○○所訂定，則其各自違約金賠償之計
    算基礎應為「房屋買賣總價款」及「土地買賣總價款」之誤
    ，且各受原告已繳「房屋價款」及「土地價款」之限制。又
    系爭房屋、土地合約書約定之違約金分別為540,000 元及
    5,740,000 元，然系爭違約金之性質並非懲罰性違約金，此
    約定之數額是否合理，自應審酌原告因遲延完工所受損害。
    如以原告所繳房地總價金百分之20計算，僅有2,332,000 元
    ，若以原告所受利息損害計算（以年息百分之5 計息），僅
    有1,016,148 元；以遲延滯納金計算，假設無不能計入遲延
    期間情事發生，僅有2,413,620 元，綜合以上不同計算方式
    結果，可知原告請求之違約金數額顯然過高，另請斟酌系爭
    房屋完工延遲係歷經鄰房糾紛、整體營建工料供需失調及天
    氣不佳等非完全可歸責於被告之情形，以降低被告之損失。
  (三)系爭房屋合約書第7條第2項規定：「乙方（即被告誠寬公司
    ）如於前款期間未開工或完工……，每逾一日應按甲方已繳
    房地價款萬分之五計算延遲繳納金予甲方。若逾期6 個月者
    ，視同乙方違約……」可知，被告誠寬公司如逾期完工，其
    逾期情形係6 個月內者，以按日計算遲延滯納金方式賠償予
    原告，若超過6 個月者，則原告得解除契約，並以違約金方
    式作為延遲完工之損害賠償，兩者不可同時並存。原告既認
    定被告逾期6 個月，並主張解除契約請求違約金，自不得再
    重複請求遲延滯納金。
  (四)聲明為：
    1.原告之訴及假執行之聲請均駁回。
    2.如受不利判決，願供擔保請准宣告免為假執行。
四兩造不爭執之事實：
  (一)原告於93年10月16日分別與誠寬公司、丙○○簽訂系爭房屋
    、土地合約書，向彼等買受系爭房地，價金各為12,300,000
    元、28,700,000元。
  (二)系爭房屋之興建工程於93年5 月11日申報開工，依約被告應
    於94年10月7 日取得使用執照，並以取得使用執照日為完工
    日，惟被告遲至95年11月24日方取得使用執照。
  (三)原告於95年6 月30日發函催告被告誠寬公司應於15日內取得
    系爭房屋之使用執照，該公司並未依限履行，原告另於95年
    9 月11日發函解除契約，被告於翌日（即同年月12日）收受
    該解約信函。
  (四)原告於締約後、解約前陸續繳交房屋、土地價款各 540,000
    元、11,120,000元，被告前已返還該等款項予原告。
五兩造爭執要旨：
  (一)被告遲延完工天數是否逾6 月，而可任令原告解除契約，並
    依約請求違約金？
  (二)若原告有權請求被告給付違約金，兩造約定之違約金數額若
    干？是否過高，應予酌減？
  (三)依約原告除請求給付違約金外，是否仍有請求被告誠寬公司
    給付延遲滯納金之權利？
六本院之判斷：
  (一)被告遲延完工天數逾6 月，依約原告有權解除契約，並請求
    被告給付違約金：
    1.按系爭房屋合約書第7條第1項、第2項、第20條第1項及系
      爭土地合約書第11條第1 項分別規定：「本社區工程乙方
      （即被告誠寬公司）應於93年5 月15日前向主管機關申報
      開工，起算360 個日曆天（不含星期、國定例假日及民俗
      假日）完成使用執照所定之必要設施，並以使用執照核發
      日為完工日」；「乙方如逾前款期間未開工或完工……每
      逾一日應按甲方（即原告）已繳房地價款萬分之5 計算延
      遲滯納金予甲方。若逾期6 個月者，視同乙方違約，甲方
      得依本約第20條違約規定處理……」；「乙方違反本約第
      7條第2款時，經甲方催告期限內未能解決時，甲方得解除
      本約……並應賠償房地總價款百分之20之違約金予甲方…
      …」；「乙方（即被告丙○○）違反『房屋預定買賣合約
      書』第7條第2款時，經甲方（即原告）催告期限內未能解
      決時，甲方得解除本約……，並應賠償房地買賣總價款百
      分之20之違約金予甲方……」，由前開約定可知兩造業於
      合約中約定房屋完工期限，原告須於誠寬公司逾期完工天
      數逾6 月，且經原告催告未果時，方有權解除系爭房地買
      賣契約，並請求被告給付違約金。
    2.兩造均同認系爭房屋興建工程係於93年5 月11日申報開工
      ，依約應於94年10月7 日取得使用執照，並以該日為完工
      日，被告誠寬公司遲至95年11月24日方取得使用執照，則
      伊遲延完工天數顯逾6 月，惟被告抗辯後列項目不應計入
      遲延天數，經查：
      被告辯稱施工期間共經歷艾利、納坦、海棠、馬莎及泰
        利等達到台北市政府停止上班上課標準之颱風，不能施
        工天數共7 日，業據提出台北市歷次天然災害停止辦公
        上課訊息表一份為證，且為原告所不爭，應可信實。依
        系爭房屋合約書第7條第2項第4款「因天災、地變、…
        …等或其他不可抗力、不可歸責於乙方之事由，致乙方
        不能施工者，其影響期間不計入延遲天數」之規定，被
        告自有權將該7 日自延遲天數中扣除。
      被告另辯稱：誠寬公司提出使用執照審查時，因原告購
        買之系爭房屋作室內工程變更，依法須辦理變更設計，
        辦理時間自95年9 月20日至同年10月23日，且因此遭執
        照抽查，造成使用執照審查中斷（約5 日），前後共計
        38日，亦應自延遲天數中扣除云云。惟系爭房屋合約書
        第7條第2項第2 款可不計入延遲天數之事由為：「甲方
        未依規定之期限內辦理完成所要求之室內工程及建材變
        更、或增加室內裝修工程等，致影響工程進度時，其影
        響時間」，此約定明揭原告有作室內工程或建材變更之
        權利，惟其應在約定之期限內完成，且不能影響工程進
        度。被告既未能舉證證明原告未遵限配合完成室內工程
        變更，復未能證明原告之室內工程變更已影響工程進度
        ，伊自無權以前開約定為據，自延遲天數中扣除因室內
        工程變更而增加之使用執照審查天數。
      被告復辯稱：系爭房屋興建工程開工後，鄰近之法登社
        區住戶隨即以損鄰為由請求賠償，致使用執照之核發於
        93年11月1日遭主管機關列管，遲至95年8月10日方撤銷
        列管，前開期間應自延遲天數中扣除云云。
        (1)系爭房屋合約書第7條第2項第4 款可不計入延遲天數
          之事由為：「因天災、地變、政府法令、鄰房糾紛等
          或其他不可抗力、不可歸責於乙方之事由，致乙方不
          能施工者、使用執照或產權未能核發等，其影響期間
          」，以此約定之文字觀察，該項約定係將「鄰房糾紛
          」與「天災」、「地變」、「政府法令」同列為「不
          可抗力、不可歸責於乙方事由」之例示項目，亦即，
          於此約定中，「鄰房糾紛」乃屬不可抗力、不可歸責
          於乙方之事由，只要發生鄰房糾紛，且因此糾紛致被
          告無法施工或未能取得使用執照，影響期間均不列入
          延遲天數中。
        (2)原告雖稱「鄰房糾紛」如可歸責於被告，影響天數不
          應自延遲天數中扣除云云，然此主張顯與前開契約文
          字相左，其言實乏依據。況依台北市建築施工損鄰事
          件爭議處理規則第4 條規定：「領有建築執照之工程
          ，其施工涉及損害鄰房事件（以下簡稱損鄰事件）時
          ，如雙方自行協調未達成協議，經受損房屋所有權人
          請求主管機關協調時，主管機關應予以列管……」，
          可知於房屋新建工程進行中，一旦發生損鄰事件，且
          受損戶向主管機關請求協調，即使權責未明，該新建
          工程之使用執照核發仍旋遭主管機關列管，施工建商
          將因此承受無法如期取得使用執照之風險，此種因損
          鄰事件導致遲延完工之風險，縱該損鄰事件之成因完
          全不可歸責於建商，亦有可能發生，故兩造於契約中
          約明「鄰房糾紛」為不可抗力、無可歸責於被告之事
          由，對兩造利益之衡平並無顯失公平之處，蓋須該鄰
          房糾紛實際影響施工、或影響取得使用執照及產權之
          期間，方可不列計遲延天數。
        (3)以本件而論，系爭房屋興建工程之使用執照雖於93年
          11月1 日開工未及半年後，即因損鄰事件遭主管機關
          列管，並遲至95年8 月10日方撤銷之，惟被告自承前
          開使用執照遭列管期間，施工仍賡續進行（本院95年
          3 月19日言詞辯論筆錄參照），可知此損鄰事件並未
          致被告無法施工。又依建築法第70條規定，起造人必
          須於建築工程完竣後，方可會同承造人及監造人申請
          使用執照，而系爭使用執照遭列管之初，工程方開工
          半年，距預定之完工期限（即94年10月7 日）尚有11
          月餘，足證此時工程未至竣工而可申請使用執照之階
          段，則斯時使用執照雖遭列管，難認與原告無法取得
          使用執照有因果關係，而被告復未能舉證證明因使用
          執照遭列管一事，致伊無法取得使用執照之影響期間
          究竟為何，伊空言主張使用執照遭列管期間，均不列
          計延遲天數，難認有理，並不足採。
      綜合上述，依約被告誠寬公司應於94年10月7 日取得系
        爭房屋之使用執照，伊遲至95年11月24日方取得，遲延
        天數高達414日，扣除因風災而無法施工之7日後，逾期
        天數仍有407日，已逾6月，原告有權依前引契約條文約
        定，解除系爭房地買賣契約。其業於95年6 月30日發函
        催告被告誠寬公司履約未果，另於同年9 月11日發函解
        除契約，有各該信函附卷可參，則系爭房地買賣契約業
        於被告收受該解約函後發生解約效果，堪予認定，被告
        另應依約給付原告違約金。
  (二)系爭契約所定之違約金並未過高，被告應依約給付。
    1.原告有權於系爭房地買賣契約解除後，另行請求被告給付
      違約金，如前述。系爭房屋、土地合約書第20條第1 項、
      第11條第1 項均約定違約金為房地買賣總價款百分之20，
      但該賠償金額超過原告已繳價款者，則以該已繳價款為限
      。系爭房地買賣總價為41,000,000元（12,300,000＋
      28,700,000＝41,000,000），以此計算房、地違約金各為
      8,200,000 元（41,000,000×0.2＝8,200,000），惟原告
      於解約時所繳房屋價款未及此數，房屋部分之違約金即應
      為與原告已繳價款540,000 元同額之數。被告辯稱：違約
      金之計算基準應以房屋、土地總價分別論計，故丙○○依
      約應付之違約金應為5,740,000 元（28,700,000×0.2 ＝
      5,740, 000）云云，惟有關違約金之計算方式，前引契約
      條文已明確約定以「房地」買賣總價為準，此項約定文意
      甚明，無別事探求當事人真意之必要，被告以前詞置辯，
      顯已悖於兩造締約真意，並不足採。
    2.被告另辯稱：系爭房屋、土地合約書所定違約金數額過高
      ，請求本院依職權予以酌減，然「約定之違約金額過高者
      ，法院得減至相當之數額」，固為民法第252 條所明定，
      惟此規定乃係賦與法院得依兩造所提出之事證資料，斟酌
      社會經濟狀況並平衡兩造利益而為妥適裁量、判斷之權限
      ，非謂法院須依職權蒐集、調查有關當事人約定之違約金
      額是否有過高之事實，而因此排除債務人就違約金過高之
      利己事實，依辯論主義所應負之主張及舉證責任。況違約
      金之約定，為當事人契約自由、私法自治原則之體現，雙
      方於訂約時，既已盱衡自己履約之意願、經濟能力、對方
      違約時自己所受損害之程度等主、客觀因素，本諸自由意
      識及平等地位自主決定，除非債務人主張並舉證約定之違
      約金額過高而顯失公平，法院得基於法律之規定，審酌該
      約定金額是否確有過高情事及應予如何核減至相當數額，
      以實現社會正義外，當事人均應同受該違約金約定之拘束
      ，法院亦應予以尊重，始符契約約定之本旨。倘債務人於
      違約時，仍得任意指摘原約定之違約金額過高而要求核減
      ，無異將債務人不履行契約之不利益歸由債權人分攤，不
      僅對債權人難謂為公平，抑且有礙交易安全及私法秩序之
      維護（最高法院92年度台上字第2747號判決意旨參照）。
      系爭違約金之數額業經兩造於系爭合約書中明確約定，況
      此合約書為被告所擬定，對違約時將蒙受之不利益，伊於
      擬定系爭合約條文時，焉有不詳為斟酌之理？更有甚者，
      本件房地買賣屬預售屋買賣，實際施工期間長達2 年餘，
      而房地產市場之景氣榮枯，變化甚劇，締約時議定之房地
      價格，與完工時之市值輒有出入，若違約金之數額過低，
      不啻提供買賣雙方於房屋完工後惡意違約之誘因，對善意
      履約一方利益之維護，即有不週。被告於違約後空言爭執
      違約金數額過高，並未具體說明此數額有何顯失公平之處
      ，伊酌減違約金之請求，為本院所不採。
  (三)原告除請求給付違約金外，不得另行請求被告誠寬公司給付
    延遲滯納金：
    原告於解約後，除請求被告2 人分別依約給付違約金外，另
    以系爭房屋合約書第7條第2項前段為據，請求被告誠寬公司
    給付延遲滯納金，惟前開契約條文之內容為：「乙方（即誠
    寬公司）如逾前款期間未開工或完工……，每逾一日應按甲
    方已繳房地價款萬分之5計算延遲滯納金予甲方。若逾期6個
    月者，視同乙方違約，甲方得依本約第20條違約規定處理…
    …」，以此條文內容觀察，顯然將誠寬公司遲延完工未達6
    月及6 月以上之情況，分設不同罰則，於前者誠寬公司僅須
    支付延遲滯納金，於後者誠寬公司除須承受原告解約之不利
    益後果，更應依約給付原告違約金。以本件而論，原告業以
    誠寬公司遲延完工逾6 月為由解除契約，並請求被告給付違
    約金，依前開合約條文之約定，其不得另行請求被告給付延
    遲滯納金，被告辯稱伊無給付延遲滯納金之義務等語，核與
    合約內容相符，應屬可採。
  (四)綜上所述，被告遲延完工逾6 月，依約原告取得解除契約並
    請求被告給付違約金之權利，惟其無權請求誠寬公司另行給
    付延遲滯納金。準此，原告依據系爭房地買賣契約之約定，
    請求被告誠寬公司、丙○○各給付540,000元、8,200,000元
    ，並均加計自起訴狀繕本送達翌日即95年9 月30日起算，按
    年息百分之5 計算之法定遲延利息，為有理由，應予准許；
    逾此數額所為之請求，為無理由，應予駁回。
  (五)兩造各陳明願供擔保，請准宣告假執行及免為假執行，就原
    告勝訴部分，經核於法均無不合，爰各酌定相當擔保金額，
    併予准許之；至原告敗訴部分，其假執行之聲請已失所附麗
    ，應予駁回。
  (六)本案事證已明，兩造其餘攻擊防禦方法及舉證，核與判決結
    果無影響，於茲不贅。
七訴訟費用負擔之依據：民事訴訟法第79條、第85條第1項。
中　　華　　民　　國　　96　　年　　3 　　月　　30　　日
                  民事第六庭    法　官　陳婷玉
以上正本係照原本作成
如對本判決上訴，須於判決送達後20日內向本院提出上訴狀
中　　華　　民　　國　　96　　年　　3 　　月　　30　　日
                    　　　　　　書記官　詹雪娥
